【裁判字號】    99,抗,552
【裁判日期】    990430
【裁判案由】    確認本票債權不存在等
【裁判全文】
臺灣高等法院民事裁定                   99年度抗字第552號
抗  告  人  甲○○
上列抗告人因與相對人乙○○間確認本票債權不存在等事件，對
於中華民國98年12月28日臺灣桃園地方法院98年度訴字第2140號
裁定提起抗告，本院裁定如下：
    主  文
抗告駁回。
抗告訴訟費用由抗告人負擔。
    理  由
一、抗告意旨：相對人前以抗告人簽發附表所示號本票（下稱系
    爭本票），聲請原法院核發98年度司票字第5517號本票裁定
    。抗告人旋以相對人為被告，向原法院提起確認本票債權不
    存在之訴。惟原法竟認其無管轄權，裁定移送相對人住所地
    之臺灣臺中地方法院管轄。惟依非訟事件法第195條第1項規
    定，確認本票債權不存在訴訟，由本票裁定法院（即原法院
    ）專屬管轄，縱抗告人以偽造、變造以外情事，提起本票債
    權不存在之訴，依同條第3項，仍由原法院管轄。故原裁定
    顯有違誤，爰提起抗告請求廢棄原裁定等語。
二、按「訴訟，由被告住所地之法院管轄。被告住所地之法院不
    能行使職權者，由其居所地之法院管轄。訴之原因事實發生
    於被告居所地者，亦得由其居所地之法院管轄。」、「訴訟
    之全部或一部，法院認為無管轄權者，依原告聲請或依職權
    以裁定移送於其管轄法院。」，民事訴訟法第1條第1項、第
    28條第1項分別定有明文。經查：
  (一)「發票人主張本票係偽造、變造者，於前條裁定送達後20日
    內，得對執票人向為裁定之法院提起確認之訴。」，非訟事
    件法第195條第1項定有明文。上開條文既列舉偽造、變造二
    者，解釋上，本票債務人以其他事由提起確認本票債權不存
    在之訴，即無適用非訟事件法第195條第1項餘地，為本票裁
    定之法院（原法院）無從依上規定取得管轄權。查抗告人主
    張其處理訴外人陽傑科技股份有限公司糾紛，簽發、交付系
    爭本票予相對人，但相對人事後拒絕返還云云（見原審卷(一)
    第4至5頁），抗告人既非主張系爭本票遭偽造、變造，本件
    消極確認之訴即與非訟事件法第195條第1項無涉，原法院不
    因核發本票裁定而成為本件消極確認之訴之管轄法院。原法
    院既無管轄權，其依首開規定，裁定移由相對人住所地之台
    灣台中地方法院管轄，核無違誤。
  (二)至於司法院75年7月10（75）廳民一字第1405號函所附研究
    意見，固謂民事訴訟法關於專屬管轄之規定，雖均於法律條
    文明定「專屬」二字，但非訟事件法第101條（即現行法第
    195條）既規定「應」向為裁定法院提起確認之訴，此強制
    規定自不得任由當事人合意變更之，故解釋上亦為專屬管轄
    等語（見本院卷第7頁）。惟上開公函純係說明非訟事件法
    第195條第1項管轄權是否為專屬管轄性質；至於發票人以本
    票偽造、變造以外事由而提起消極確認之訴，是否亦包函於
    非訟事件法第195條第1項所稱本票債權不存在之訴，上開公
    函研究意見均未就此論述，則抗告人據以主張原法院有管轄
    權，自無可取。
  (三)再按「發票人主張本票債權不存在而提起確認之訴不合於第
    1項之規定者，法院依發票人聲請，得許其提供相當並確實
    之擔保，停止強制執行。」，非訟事件法第195條第3項固定
    有明文。惟該項係94年2月5日所增訂公布，立法理由並說明
    「…目前社會上使用本票之情形甚為普遍，惟本票發票人常
    係經濟上之弱者，尤其於向地下錢莊舉債或分期付款買賣之
    場合，常發生被要求簽發超過實際債權金額之數張本票，並
    經執票人持各該本票聲請法院裁定淮許強制執行之情形，如
    無停止執行之救濟方法，對發票人甚為不利，而現行法又無
    相關規定得以適當保護發票人之權益。爰增訂第三項，規定
    發票人主張本票債權不存在而提起確認之訴，又不合於第一
    項所定情形時（例如逾第一項所定期間起訴、因偽造、變造
    以外事由請求確認債權不存在等），法院仍得依發票人之聲
    請，裁量是否許其提供相當並確實之擔保以停止強制執行，
    用資兼顧發票人及執票人之權益及本票乃流通票據之經濟效
    益。」，可知非訟事件法第195條第3項純係聲請停止強制執
    行規定。至於發票人以偽造、變造以外事由提起消極確認之
    訴時之管權，則與該項無涉；抗告人仍執前詞，主張原法院
    既核發本票裁定，其就本件消極確認訴訟亦有管轄權云云，
    尚非可取。
三、從而，原裁定依法並無不合之處，抗告意旨指摘原裁定不當
    ，聲明廢棄，為無理由，應予駁回，爰裁定如主文。
中    華    民    國    99    年    4     月    30    日
                    民事第十七庭
                        審判長法  官  藍文祥
                              法  官  張競文
                              法  官  吳燁山
正本係照原本作成。
本裁定除以適用法規顯有錯誤為理由外，不得再抗告。如提起再
抗告，應於收受後10日內委任律師為代理人向本院提出再抗告狀
。並繳納再抗告費新台幣１千元。
中    華    民    國    99    年    4     月    30    日
                              書記官  于  誠
附表：抗告人所簽發本票（新台幣）
┌─┬──────┬────┬──────┬──────┬─────┐
│編│發票日      │票面金額│到期日      │利息起算日  │票據號碼  │
│號│            │        │            │            │          │
├─┼──────┼────┼──────┼──────┼─────┤
│1 │98年1月1日  │200萬元 │98年6月30日 │98年6月30日 │WG0000000 │
├─┼──────┼────┼──────┼──────┼─────┤
│2 │98年1月1日  │130萬元 │98年3月31日 │98年3月31日 │WG0000000 │
└─┴──────┴────┴──────┴──────┴─────┘

司法院資訊處製作；財團法人民間司法改革基金會備份。
